臺灣彰化地方法院民事判決　99年度訴字第898號
原　　　告　萬泰商業銀行股份有限公司
法定代理人　盧正昕
訴訟代理人　吳美珠
被　　　告　謝智光
　　　　　　游月娥
共　　　同
訴訟代理人　黃鼎鈞律師
　　　　　　陳銘傑律師
複　代理人　郭珮綸
上列當事人間確認買賣關係不存在等事件，本院於民國100年5月
12日言詞辯論終結，判決如下：
    主  文
確認被告謝智光與被告游月娥就坐落彰化縣田中鎮○○段0000-0
000地號、0000-0000地號土地，權利範圍全部，及其上00000-00
建號即門牌號碼彰化縣田中鎮○○街158巷2號建物、權利範圍全
部，於民國98年3月26日所為之買賣關係不存在。
被告游月娥就前項土地及建物，於民國98年4月14日以買賣原因
取得所有權之登記應予塗銷。
訴訟費用由被告負擔。
    事實及理由
一、原告之主張與聲明：
（一）先位聲明部分：被告謝智光於民國（下同）92年6月間向
      原告辦理小額循環信用貸款，尚積欠原告新臺幣（下同）
      602,410元，及其中592,049元自98年3月19日起至清償日
      止，按年息20%計算之利息與應賠償原告向法院聲請准發
      支付命令之督促費用500元。惟被告謝智光為逃避還款責
      任，於98年3月26日將其所有位於彰化縣田中鎮○○段000
      0-0000地號、0000-0000地號土地，權利範圍全部，及其
      上00000-000建號即門牌號碼彰化縣田中鎮○○街158巷2
      號建物、權利範圍全部（下稱系爭不動產），以買賣為原
      因，於98年4月14日辦妥所有權移轉登記予被告游月娥即
      其母名下，係為避免財產被強制執行，屬被告二人之通謀
      虛偽意思表示，依民法第87條第1項之規定，其買賣之法
      律行為無效，以買賣為登記原因之所有權移轉登記，自屬
      當然無效，且參照最高法院67年5月23日第5次民事庭總會
      決議，債權人可任擇依侵權行為之法則請求塗銷登記，亦
      可行使代位權，請求塗銷登記，爰依民法第87條、第61條
      第1項前段及後段、第213條第1項、第242條、第113條，
      聲明請求：確認被告前述就系爭不動產之買賣關係不存在
      。被告游月娥應就前述系爭不動產以買賣為原因所為之所
      有權移轉登記，予以塗銷。
（二）備位聲明部分：若本院認被告二人就前述系爭不動產之買
      賣及所有權移轉登記行為，非屬通謀虛偽意思表示而有效
      時，惟被告二人間根本無資金往來，實隱藏著無償之贈與
      行為；又被告謝智光除系爭不動產外，已無其他財產可供
      清償對原告所負之債務，而將僅有之系爭不動產過戶予被
      告游月娥，將使謝智光陷於無資力而致原告債權有不能受
      償之虞，係合於民法第244條第1、2項「債務人所為之無
      償行為，有害及債權者，債權人得聲請法院撤銷之。債務
      人所為之有償行為，於行為時明知有損害於債權人之權利
      者，以受益人於受益時亦知其情事者為限，債權人得聲請
      法院撤銷之。」規定之要件，原告得對被告二人間就系爭
      不動產之債權行為及不動產移轉之物權行為行使撤銷權，
      爰聲明請求：被告間前述就系爭不動產所為買賣行為，應
      予撤銷。被告游月娥就前述系爭不動產以買賣為原因所為
      之所有權移轉登記，予以塗銷。
（三）對被告抗辯之陳述：被告間除被告游月娥代償被告謝智光
      積欠合作金庫商業銀行股份有限公司（下稱合庫商銀）34
      0,114元（原告主張為借貸）外，均不具有買賣契約書之
      約定或其他款項之支付，可見非一般買賣。又被告為母子
      ，為二親等以內親屬，如前述買賣屬實，應以財政部國稅
      局之非屬贈與財產同意移轉證明完稅，以資證明為買賣，
      而非以贈與稅免稅證明書免納贈與稅，（此徵）表意人與
      相對人雙方故意為不符真意之意思表示，通謀虛偽甚明。
      況遺產及贈與稅法第5條第6款規定：「二親等以內親屬間
      財產之買賣（，以贈與論）。但能提出已支付價款之確實
      證明，且該已支付之價款非由出賣人貸與或提供擔保向他
      人借得者，不在此限。」，並非即謂二親等以內親屬間財
      產之買賣，皆須以贈與方式辦理課稅程序，若被告雙方買
      賣真有價金交付且合於此款規定，被告尚得據此向稅務機
      關申報，故被告辯稱，贈與稅免稅證明書，係代書為遵守
      稅法規定而製作等語，顯不可採。此外，被告謝智光於98
      年間因違反個人資料保護法，於同年12月遭台灣台北地方
      法院檢察署檢察官提起公訴，則於偵查及警調移送時，恐
      遭被害人求償，與同具房地買賣熟稔之被告游月娥積極脫
      免財產，以避強制執行，當有系爭不動產95年8月3日即遭
      假扣押，被告游月娥98年3月25日代償該債務後，於98年4
      月6日法院啟封通知同時申報過戶繳稅，98年4月9日塗銷
      查封登記，98年4月13日送件登記買賣移轉，如此急迫，
      而為之東窗事發積極脫產之舉。且游月娥清償台中商業銀
      行股份有限公司（下稱台中商銀）320萬元之債務，即其
      借款之債務，謝智光為連帶保證人（並以系爭不動產為物
      保），怎能以清償此320萬元作為系爭不動產買賣價金之
      支付。又連帶保證，屬從債務，謝智光對此320萬元債務
      ，非主債務人，依銀行法第12條之1，債權人尚不得對其
      先為求償等語。
二、被告則聲明請求駁回原告之訴，如受不利益之判決，願供擔
    保准免假執行，抗辯稱：
（一）原告主張被告二人間前述買賣系爭不動產及就系爭不動產
      之所有權移轉行為屬通謀虛偽意思表示及屬詐害債權行為
      等，依民事訴訟法第277條：「當事人主張有利於己之事
      實者，就其事實有舉證之責任」及最高法院48年台上字第
      29號判例意旨：「民事訴訟如係由原告主張權利者，應先
      由原告負舉證之責，若原告先不能舉證，以證實自己主張
      之事實為真實，則被告就其抗辯事實即令不能舉證，或其
      所舉證據尚有疵累，亦應駁回原告之請求」、最高法院48
      年台上字第29號判例意旨：「第三人主張表意人與相對人
      通謀而為虛偽意思表示者，該第三人應負舉證之責」、最
      高法院51年台上字第215號判例要旨：「民法第87條之通
      謀虛偽意思表示，指表意人與相對人相互明知為非真意之
      意思表示而言，故表意人之相對人不僅須知表意人非真意
      ，並須就表意人之表示相與為非真意之合意，始為相當」
      ，自應由原告負舉證責任。
（二）先位聲明部分：被告二人間確有真實之買賣交易，此由訴
      外人陳鳳珠曾對被告二人提出詐欺等告訴，業經彰化地方
      法院檢察署99年度偵字第1246號案件為不起訴處分，內容
      載明「……被告謝智光於98年4月14日將系爭房地以買賣
      為原因移轉登記予被告游月娥，有上開房地之登記謄本可
      證，然系爭房地原經合作金庫銀行申請法院查封，嗣經被
      告游月娥於98年3月25日代被告謝智光向合作金庫銀行清
      償借款340014元而塗銷查封，此有上開房地登記謄本、台
      中銀行98年3月25日國內匯款申請書暨代收入傳票影本、
      合作金庫員林分行99年1月4日合作金員放字第09900000
      30號函附之放款帳務序時記錄明細表及台灣彰化地方法院
      98年4月6日彰院賢95執全清字第1639號函影本可證，且被
      告謝智光前另以上開房地設定抵押，借用被告游月娥之名
      義向台中商業銀行貸款320萬元，雙方乃於上開房地之買
      賣契約中約定抵押權由被告游月娥承受，嗣經被告游月娥
      於98年5月間向田中鎮農會貸款而於98年6月9日代被告謝
      智光償還上開台中商業銀行貸款320萬元，此有代為辦理
      上開貸款之代書陳秀夏可證，並有上開房地之買賣契約影
      本、台中商業銀行田中分行99年1月4日放款餘額證明書、
      台中商業銀行田中分行99年1月18日中田字第0990660007
      號函所附之貸款交易明細、田中鎮農會帳號000000000000
      00號存摺影本及台中銀行帳號00000000000 0號存摺影本
      可查……」可參，故被告游月娥係以代償謝智光之債務（
      代償被告謝智光對合庫商銀340,114元之債務及對台中商
      銀320萬元之債務）為買賣之對價，雙方買賣確屬真實，
      無通謀虛偽等情事。
（三）備位聲明部分：被告間就系爭不動產所有權之移轉行為，
      既源於前述買賣關係，核屬有償行為。故原告備位主張依
      民法第244條第1項無償行為有害其債權即顯不可採。又「
      債務人所為之有償行為，須於行為時明知有損害於債權人
      之權利，且受益人於受益時亦知其情事者為限，債權人始
      得聲請法院撤銷之」，民法第244條第2項定有明文。原告
      雖以贈與稅免稅證明書否定被告間買賣之真意，認有通謀
      虛偽之情。惟系爭不動產土地登記申請書所附財政部臺灣
      省國稅局中區國稅局員林稽徵所核發之贈與稅免稅證明書
      係因遺產及贈與稅法第5條第6款本文規定，財產之移動，
      具有左列各款情形之一者，以贈與論，依本法規定，課徵
      贈與稅：二親等以內親屬間財產之買賣。被告游月娥為被
      告謝智光之母，被告間具二親等以內親屬間財產之買賣，
      故上開免稅證明書僅係於辦理系爭不動產所有權移轉時，
      代書為遵守上開法條規定之賦稅程序所製作，此並無礙於
      被告間私法上買賣意思表示之真意。此外，前述台中商銀
      320萬元之債務係因被告謝智光之債信不好，方以被告游
      月娥之名義出面貸款並以系爭不動產設定抵押，後被告謝
      智光實無力還款，雙方遂約定由被告游月娥清償債務作為
      承受系爭不動產之對價，再由游月娥於98年5月間以另一
      房地向田中鎮農會貸款而於98年6月9日清償該320萬元。
      原告以游月娥為該320萬元借款人則債務本由其人負擔，
      無關代償，何來抵押債務由其承受，所言固非無見。惟按
      保證債務之所謂連帶，係指保證人與主債務人負同一債務
      ，對於債權人各負全部給付之責任者而言，此就民法第27
      2條第1項連帶債務之文義參照觀之甚明。又債務人出賣其
      財產非必生減少資力之結果，苟出賣之財產已獲得相當之
      對價，用以清償具有優先受償權之債務，則一方面減少其
      財產，一方面減少其債務，其對於普通債權人，即難謂為
      詐害行為，最高法院51年台上字第302號判例要旨可加參
      照。故縱認借款人為游月娥，然由台中商銀100年3月4日
      函覆本院之函文及95年1月22日之授信申請書可知，95年2
      月間游月娥向台中商業銀行借款時，謝智光為連帶保證人
      ，是被告謝智光既為連帶保證人本質上亦屬債務人，參酌
      上開判例要旨，系爭不動產之出賣已獲得相當之對價，且
      用以清償具有優先受償權之債務（即對於台中商業銀行之
      債務），相對於普通債權人（即原告），即難謂為詐害行
      為。
三、兩造不爭執事項：
１、被告謝智光於92年6月間向原告辦理小額循環信用貸款，尚
    積欠原告602,410元，及其中592,049元自98年3月19日起至
    清償日止，按年息20%計算之利息，此部分已經原告請准本
    院核發98年度司促字第7764號支付命令，並命應加計此督促
    程序之費用500元，於98年7月3日送達命被告謝智光清償，
    並已確定。
２、系爭不動產之所有權於登記日期98年4月14日，係以登記原
    因：買賣，原因發生日期98年3月26日，由原所有權人謝智
    光，登記移轉為所有權人游月娥。
３、系爭不動產於95年2月7日登記設定抵押權，抵押權人兼債權
    人為台中商銀，以擔保借款人為游月娥，連帶保證人為謝智
    光向台中商銀借款320萬元之債務。此債務並於98年5月間由
    游月娥以向彰化縣田中鎮農會貸款，於98年6月9日清償。
４、系爭不動產於95年8月間曾由合庫商銀以謝智光欠款為由聲
    請本院執行假扣押查封，迄98年3月25日經游月娥代謝智光
    向合庫商銀清償340,114元，由合庫商銀聲請本院撤銷執行
    並於98年4月6日函知辦理塗銷查封。
５、訴外人陳鳳珠於98年12月3日具狀對被告謝智光積欠其債務
    並與被告游月娥含前述系爭不動產等移轉所有權之行為提出
    詐欺、偽造文書等刑事告訴，台灣彰化地方法院檢察署於翌
    日收狀，嗣分案經檢察官以99年度偵字第1246號案件偵查終
    結，於99年3月31日以犯罪嫌疑不足為不起訴處分，並已確
    定。
四、得心證理由：
１、兩造不爭執事項並有系爭不動產登記謄本、異動索引資料、
    本院98年度司促字第7764號支付命令及確定證明書影本、本
    院民事執行處前述相關塗銷系爭不動產假扣押查封函文影本
    、台中商銀檢覆本院被告前述320萬元借款債務之函及所附
    授信申請書、授信展期申請書、客戶放款一覽表等資料在卷
    可稽，本院並調閱前述台灣彰化地方法院檢察署99年度偵字
    第1246號案卷核係相符，自可信為真正。
２、原告主張被告前述對系爭不動產之買賣為通謀虛偽意思表示
    ，請求確認此買賣關係不存在，且被告游月娥應就前述系爭
    不動產以買賣為原因所為之所有權移轉登記，予以塗銷部分
    ，被告否認，抗辯如上，意指被告對系爭不動產之買賣屬實
    ，係以代償方式支付買價等語。經查，被告既不爭執謝智光
    積欠原告債務，迄無力清償之事實，則原告訴請確認被告間
    前述系爭不動產買賣關係不存在，並請求塗銷所有權移轉登
    記，即回復登記系爭不動產為被告游智光所有之訴訟，自有
    其即受確認判決之法律上利益，而得提起確認之訴，合先敘
    明。又本院參酌系爭不動產於95年2月7日登記設定抵押權所
    擔保之320萬元債務，借款人為游月娥，連帶保證人為謝智
    光，係有兩造不爭執為真正之台中商銀借款文件等可據，則
    被告辯稱，係因謝智光債信不好，才由游月娥出名借用等語
    ，原告既予否認，自應由被告負證明之責。此部分，於前述
    檢察官偵查案件中，證人即代書陳秀夏固證述相合於被告所
    陳，惟衡諸陳秀夏殆僅處理前述98年間代辦被告還款塗銷假
    扣押與被告間移轉登記系爭不動產之事務，容未明證亦直接
    見聞95年間被告與台中商銀間之借款事宜，故證人所述95
    年間被告向台中商銀借款之事，殆只係證人於98年間聽聞自
    被告二人自述者，並未足遽採認屬有利被告之證據。此外，
    被告二人對此部分，亦迄未舉證證明，從而，應認此320萬
    元債務係屬游月娥所借，為此債務之主債務人。並須負最終
    之清償責任。
３、承上，按連帶保證人固與主債務人負連帶清償之責，但依法
    仍係從屬之債務，此於被告二人前述向台中商銀所借320萬
    元債務亦無何不同，故被告所辯，游月娥係以代償方式為對
    價取得原屬謝智光之系爭不動產，其中包括代償前述向台中
    商銀所借320萬元債務部分，即非正當而未足採取。嗣游月
    娥縱向田中鎮農會借款清償此320萬元之債務，亦僅屬清償
    自己之債務，猶無得解為係購買系爭不動產之代償款至明。
    從而，揆諸前述被告二人以買賣為原因移轉系爭不動產之際
    ，被告謝智光實陷有遭前述刑案被害人追償並其他債權人，
    如陳鳳珠追債之窘境，且被告游月娥實只清償合庫商銀340,
    114元，目的顯為塗銷假扣押之查封，圖得順利辦理系爭不
    動產之權利移轉登記，亦非客觀價值逾3、4百萬元之系爭不
    動產合理之買價，暨被告迄未提出合於系爭不動產登記資料
    之價款支付證明等情，故原告主張係為母知情之被告游月娥
    為避其子被告謝智光之債權人就謝智光之不動產執行追債，
    被告二人即以虛偽買賣方式，助謝智光脫產，容非無稽，本
    院亦允宜認之。
綜上，原告主張確認被告前述就系爭不動產之買賣關係不存在。
被告游月娥應就前述系爭不動產以買賣為原因所為之所有權移轉
登記，予以塗銷，係有理由，應加採取。
五、本院既就原告先位請求部分判決原告勝訴，對原告之備位請
    求部分，依法自無庸加以判決。又本件為判決之事項已臻明
    確，兩造其餘攻擊、防禦方法，核不影響判決結果，自無贅
    論之需，均附此敘明。
結論：原告之訴有理由，並依民事訴訟法第78條、第85條第1項
前段，判決如主文。
中    華    民    國  100    年    6    月    2     日
                  民事第三庭    法  官  洪榮謙
以上正本係照原本作成。
如對判決上訴，應於判決送達後20日內向本院提出上訴狀。如委
任律師提起上訴者，應一併繳納上訴審裁判費。
中    華    民    國  100    年    6    月    2    日
                                書記官  蔡亦鈞